【裁判字號】    94,金訴,28
【裁判日期】    950106
【裁判案由】    期貨交易法等
【裁判全文】
臺灣臺中地方法院刑事判決              94年度金訴字第28號
公  訴  人  臺灣臺中地方法院檢察署檢察官
被      告  癸○○
            丙○○
                    （現於臺灣桃園女子監獄執行中）
上列被告等因常業詐欺等案件，經檢察官提起公訴（九十四年度
偵字第三四三三號），本院判決如下：
    主    文
癸○○、丙○○共同未經許可，擅自經營期貨經理事業、期貨顧
問事業，各處有期徒刑陸月，扣案如附表所示之物均沒收；又共
同以意圖為自己不法之所有，以詐術使人將本人之物交付為常業
，各處有期徒刑參年貳月。各應執行有期徒刑參年陸月，扣案如
附表所示之物均沒收。
    犯罪事實
一、癸○○、丙○○係夫妻，原均在中匯國際金融顧問有限公司
    （下稱中匯公司）任職，其二人與賴金蕉、丙○○姊夫辛○○（皆由檢察官另案偵查中）及其他二名不詳姓名年籍之成
    年男子，均明知期貨交易法已自民國八十六年六月一日起施
    行生效，且外匯保證金交易屬於槓桿保證金契約之一種，為
    期貨交易法規範管理之範圍，依該法第八十二條第一項規定
    ，經營期貨信託事業、期貨經理事業、期貨顧問事業或其他
    期貨服務事業，須經主管機關之許可並發給許可證照，始得
    營業。竟未經主管機關即財政部證券暨期貨管理委員會（下
    稱證期會，現已改制為金融監督管理委員會證券期貨局）之
    許可並發給許可證照，即基於非法經營期貨經理事業、期貨
    顧問事業之犯意聯絡，自九十三年一月十二日起，在臺中市
    ○○路二○號一二樓之八成立「利得國際金融顧問有限公司
    」（下稱利得公司），由第三人徐益彬（已歿）掛名充當登
    記負責人，實際上公司運作係由擔任副總經理之癸○○、擔
    任總經理之丙○○（對外自稱何鈺玟）、擔任特助之賴金蕉
    、擔任顧問辛○○（對外自稱陳長旺）負責，並陸續雇用與
    其等有犯意聯絡之前中匯公司同事卯○○、戊○○（均由檢
    察官另案偵查中）擔任副理，共同招攬客戶，從事外匯保證
    金交易。經營方式係由丙○○、卯○○、戊○○向客戶解說
    外匯保證金交易之內容、操作方式及獲利情形，若客戶有意
    願投資，須先與中國信託商業銀行香港分行簽訂「外匯保證
    金交易合約書」，再匯款一定數額之保證金至中國信託商業
    銀行香港分行帳戶。客戶可直接或經由利得公司向中國信託
    商業銀行香港分行下單買賣外幣，利得公司並不定期提供外
    幣商品即時行情資訊、盤勢分析予客戶，客戶亦可授權委託
    利得公司全權代為操作買賣（即為客戶決定是否下單及下單
    之價量），中國信託商業銀行香港分行則會按月提供當月外
    幣買賣對帳單予該客戶瞭解盈虧，以此方式經營外幣保證金
    期貨交易之經理、顧問事業。而外匯保證金交易方式則為：
    (一)操作之外幣種類計有歐元、英磅、美元、日幣、法郎、加
    幣等，以美金幣值漲跌標準計算盈虧。(二)客戶匯款一定數額
    之保證金至中國信託商業銀行香港分行帳戶完成開戶，即可
    下單交易。每次交易以口為單位，每口十萬元美金須繳保證
    金五千元美金，客戶下單交易額度不能超過保證金之二十五
    倍。(三)契約之輸贏以點值五點五（係國際合約單位，乃國際
    貨幣市場公告的一固定值）計算，而契約每日之盈虧則以臺
    灣時間凌晨三點之美國紐約收盤價作為標準。(四)客戶下單後
    ，訂買之契約保證金直接由客戶前開帳戶中扣除，而客戶並
    無法直接取得所買得之外幣，該外幣會匯至國外之帳戶，如
    客戶需要，再從國外匯回自己之帳戶。(五)客戶佣金依結稅後
    之匯點五點計算，每點十元美金，由招攬之業務員與利得公
    司拆帳，業務員拿三點，利得公司拿二點。迄九十三年十月
    間停業止，利得公司以上開方式，招攬庚○○投資十四萬元
    美金、寅○○（以其妻謝彩雲名義）投資六萬元美金、壬○○投資五千元美金之外匯保證金交易。
二、癸○○、丙○○、辛○○復超出前開與卯○○等人共同非法
    經營期貨經理事業、期貨顧問事業之犯意聯絡範圍，另共同
    意圖為自己不法之所有，基於常業詐欺之犯意聯絡，先於九
    十三年一月十三日，透過不知情之英屬維京群島商動點管理
    顧問有限公司臺灣分公司（下稱動點公司）居間聯絡，以徐
    益彬名義，購買一虛設之Austar United Limited（九十一
    年十一月九日依汶萊法律註冊，下稱奧斯塔公司），並由癸○○命不知情之利得公司行政職員乙○○繕打其等捏造之「
    奧斯塔聯合金融集團貨幣套利避險方案」，內容包含奧斯塔
    基金八十八年第一季至九十三年第一季獲利績效、投資報酬
    率、平均獲利概況表等不實資料後，由丙○○分別持以向壬○○、己○○與吳昌翰夫妻佯稱：奧斯塔公司乃歷史悠遠、
    業務遍布全球之績優公司，該公司發行之奧斯塔基金是一種
    套利基金，半年一期，每月計息，到期後保證取回本金，其
    本身曾投資奧斯塔基金半年，利潤優渥，已實際取回本利，
    利得公司現已募得五百萬元美金投資奧斯塔基金云云，使壬○○、己○○與吳昌翰陷於錯誤，誤認奧斯塔公司確實存在
    且有營運，而奧斯塔基金為該公司合法募集之基金，因此簽
    署「管理外幣交易帳戶協議書」，並各匯款十萬元美金（壬○○）、二十五萬元美金（己○○與吳昌翰，分為二筆，九
    十三年五月七日己○○匯款二十萬元美金；九十三年五月十
    四日吳昌翰匯款五萬元美金）入香港上海匯豐銀行
    000000000000號帳戶，作為購買奧斯塔基金之用，而均受有
    損害。癸○○等人則自上開香港上海匯豐銀行帳戶先後於九
    十三年五月三日、五月十日，各匯款五萬九千九百九十三點
    九九元美金、五萬九千九百九十四點零四元美金至丙○○香
    港上海匯豐銀行臺北分行帳戶、九十三年五月十八日匯款六
    萬元美金至其等借用之人頭張金洲（另案由檢察官偵查中）
    國泰世華商業銀行臺中分行帳戶，供其等花用，並以之為生
    。嗣壬○○接獲中匯公司負責人通知丙○○因與客戶有金錢
    糾紛已離職，發覺有異，便以測試基金自主性為由，向丙○○要求提前解約，丙○○等人遂於九十三年五月十二日，自
    上開香港匯豐銀行帳戶匯款九萬六千九百七十四點零四元美
    金至壬○○荷蘭銀行松山分行。己○○與吳昌翰則係於九十
    三年十月間半年期限即將屆滿時，發現帳單有異，且遲遲未
    能領回本金，而依丙○○所交付之奧斯塔公司資料去電查詢
    ，發覺該電話為動點公司香港辦公室之電話，始知受騙，期
    間除曾於九十三年六月四日收到二千一百九十元美金、九十
    三年八月四日收到六千零九十四元美金之利息外，其餘本金
    均未取回。
三、嗣於九十三年十二月二十九日上午八時許，在癸○○位於臺
    中市○區○○路二九六巷一四號居處為警查獲，當場扣得如
    附表所示癸○○、丙○○所有，供利得公司非法經營期貨經
    理事業、期貨顧問事業所用之物，而查悉上情。
四、案經法務部調查局臺中市調查站移送及寅○○、己○○訴由
    臺灣臺中地方法院檢察署檢察官偵查起訴。
    理  由
壹、事實認定
一、違反期貨交易法部分
  (一)訊據被告癸○○、丙○○承認其等明知利得公司未經許可，
    即招攬客戶從事外匯保證金交易，並有代客操作及提供即時
    資訊、盤勢分析等事實，惟辯稱：其等所經營之外匯保證金
    交易沒有交易期間的限制，應該是屬於現貨交易，而非期貨
    交易云云。
  (二)經查：被告二人上開違反期貨交易法之犯行，業經證人庚○○、寅○○、壬○○於法務部調查局臺中市調查站（下稱調
    查站）詢問時證述明確，核與證人卯○○、戊○○於偵訊時
    結稱利得公司未經許可擅自經營外匯保證金交易之情形相符
    ，並有寅○○提出以其妻謝彩雲名義與中國信託商業銀行香
    港分行簽訂之外匯保證金交易合約書在卷可稽，復有如附表
    編號2.所示利得公司交易明細三冊扣案可資佐證。
  (三)雖被告二人以其等經營之外匯保證金交易，沒有交易期間之
    限制，應屬現貨交易，而非期貨交易云云置辯，然：
  1.依期貨交易法第三條第一項規定，期貨交易係指依國內外期
    貨交易所或其他期貨市場之規則或實務，從事衍生自商品、
    貨幣、有價證券、利率、指數或其他利益之期貨契約、選擇
    權契約、期貨選擇權契約及槓桿保證金契約。其中所謂國內
    外期貨所，係指集中交易市場；至於所謂其他期貨市場，則
    係指非集中交易市場，即通稱之店頭市場，是以期貨交易法
    所規範之期貨交易契約是廣義的，期貨交易之地點包括集中
    交易市場與店頭市場，涵蓋任何合法及非法業者所交易之任
    何衍生性商品，此有證期會八十七年五月二十六日台財證
    (七)字第33672號函在卷可參。由此可知，期貨交易法所規範
    之期貨交易，並不限於在國內所進行之交易，在國外集中交
    易市場或店頭市場所進行之期貨契約、選擇權契約、期貨選
    擇權契約及槓桿保證金契約，亦屬我國期貨交易法所稱之期
    貨。
  2.期貨交易法第三條第一項第四款規定之槓桿保證金契約，係
    指當事人約定，一方支付價金一定成數之款項或取得他方授
    與之一定信用額度，雙方於未來特定期間內，依約定方式結
    算差價或交付約定物之契約。而所謂外匯保證金交易，係指
    一方於客戶與其簽約並繳付外幣保證金後，得隨時應客戶之
    請求，於保證金之數倍範圍內以自己之名義為客戶之計算，
    在外匯市場從事不同幣別間之即期或遠期買賣交易。此項交
    易不需實際交割，一般都在當日或到期日前以反方向交易軋
    平而僅結算買賣差價。實務上客戶與銀行間所簽訂外匯保證
    金契約，均約定客戶得將契約延續至下一銀行營業日，且若
    契約自一銀行營業日延續下一銀行營業日，則客戶由於契約
    延續之之差價所獲致之損益，經銀行確定後，即存入客戶外
    幣保證金帳戶或自其中扣除。換言之，外匯保證金契約雖然
    得於當日要求平倉，惟客戶簽訂外幣保證金契約時並不知道
    何時會平倉（履行日不確定），得視匯率之變動而決定其平
    倉日，是該等契約實際上並無到期日，具有約定於未來時間
    履行契約之性質。此種契約以其具有(1)以保證金交易、(2)未
    來期間履約特性、(3)每日結算損益之期貨交易特有之結算制
    度並於店頭市場交易，符合期貨交易法槓桿保證金契約之要
    件，任何人（包括公司、行號及個人）從事外匯保證金交易
    ，除有期貨交易法第三條第二項豁免之適用外，均應受期貨
    交易法之規範，有上開函釋可憑。
  3.又所謂期貨經理事業，係指以接受委託書並收取佣金或手續
    費等之方式代他人操作外幣保證金交易。簡言之，即代客操
    作；而所謂期貨顧問事業，則係指招攬客戶至海外開立美金
    帳戶，並提供場所設備及相關外匯資訊（如價位詢問），供
    客戶自行下單交易，此亦有上開函釋可考。
  4.本件依庚○○、寅○○、壬○○於調查站所陳述其等進行外
    匯保證金交易之方式，及被告丙○○於本院審理時所自承：
    客戶在利得公司進行外匯保證金交易，沒有實際交割，買的
    是一個選擇權，視將來盈虧來作平倉，如果保證金不足就會
    強制平倉等語（見本院卷(二)第三二頁），足見被告二人所經
    營之外匯保證金，具有前述(1)以保證金交易、(2)未來期間履
    約特性、(3)每日結算損益之期貨交易特有結算制度，參諸上
    開說明，自屬期貨交易法所規範之期貨交易；另由卯○○、
    戊○○於偵訊時一致證稱：利得公司所經營之外匯保證金是
    屬於期貨衍生商品，屬於期貨範疇等語益明（見偵卷第二四
    七○頁）；故被告二人所辯利得公司所經營之外匯保證金屬
    於現貨交易云云，顯非可採。另利得公司除招攬客戶開設中
    國信託商業銀行香港分行帳戶，並提供場所設備及相關外匯
    資訊供客戶自行下單交易外，更有接受客戶委託全權代為操
    作之事實，業據卯○○、戊○○證述在卷，亦為被告二人所
    是認，是被告二人有未經許可，擅自經營期貨經理事業、期
    貨顧問事業之犯行，洵堪認定。
二、常業詐欺部分
  (一)訊據被告二人固承認癸○○曾為利得公司員工上課講解奧斯
    塔基金內容，並要求員工向客戶推銷奧斯塔基金，亦曾命乙○○繕打奧斯塔基金相關宣傳資料及郵寄對帳單予客戶，而
    壬○○、己○○與吳昌翰經由丙○○之推銷，各匯款十萬元
    美金、二十五萬元美金作為購買奧斯塔基金之用，嗣該基金
    帳戶之款項先後匯至壬○○、丙○○、張金洲帳戶等事實，
    惟均矢口否認有何常業詐欺犯行，皆辯稱：其等只是利得公
    司之受僱人，不負責公司經營決策，是利得公司負責人徐益
    彬及特助賴金蕉指示要向客戶推銷奧斯塔基金，命乙○○繕
    打相關資料及郵寄對帳單也是依照上級交辦的業務去作，其
    等不知奧斯塔公司是虛設之公司，亦不知奧斯塔基金事實上
    並不存在云云。
  (二)經查：
  1.壬○○、己○○與吳昌翰經由被告丙○○之推銷，而各匯款
    十萬元美金、二十五萬元美金購買奧斯塔基金一節，業據(1)
    壬○○於調查站及偵訊時證稱：九十三年三月初，戊○○打
    電話遊說伊投資外幣保證金交易，後來是丙○○來代開中國
    信託帳戶，開戶後伊匯了十萬五千元美金進去。之後丙○○
    又向伊推銷奧斯塔基金，說此基金是以每半年為一期，獲利
    比國內定存還要優渥，丙○○並從伊帳戶內扣款十萬元美金
    投資奧斯塔基金，伊每月都有收到對帳單，帳戶內的資金均
    有增加，伊曾向丙○○詢問為何對帳單上沒有載明伊姓名，
    丙○○表示因為奧斯塔基金是私募基金，所以沒有登記投資
    人姓名。不久後伊接到中匯公司負責人電話，說丙○○在外
    與客戶有金錢糾紛已離開中匯公司，便很緊張想要趕快索回
    投資款項，於是依照中匯公司負責人教的方法，假裝要測試
    基金自主性，向丙○○表示要解約，丙○○在伊催促下，於
    九十三年五月十二日將十萬元美金扣除百分之三手續費匯款
    九萬六千九百七十四元到伊荷蘭銀行帳戶，最後伊還是有向
    丙○○追討回百分之三手續費（見偵卷第七七至七九頁）；
    (2)己○○於本院審理時證述：九十一年間丙○○打電話向伊
    招攬業務，因此認識，當時丙○○在利基公司，伊透過丙○○購買利基公司銷售之基金，那次投資十八萬元美金有實際
    取回本利。九十三年一、二月時，丙○○離開利基公司到中
    匯公司，伊又委託丙○○在中匯公司操作外匯保證金交易。
    九十三年五月間，丙○○向伊表示利得公司前老闆經營不善
    ，現由丙○○及其夫癸○○接手管理，丙○○並向伊推銷奧
    斯塔基金，她說奧斯塔基金是套利基金，與先前在利基公司
    投資的基金型態一樣，她還說利得公司已募得五百萬元美金
    投資奧斯塔基金，伊於是簽訂管理外幣帳戶協議書，並先後
    匯款二十萬元美金、五萬元美金購買奧斯塔基金，期間曾於
    九十三年六月四日收到二千一百九十五元美金、九十三年八
    月四日收到六千零九十四元美金之利息。九十三年十月間，
    伊發現所投資之奧斯塔基金有異樣，因為當時丙○○已經被
    關，伊就打電話問癸○○，問癸○○投資奧斯塔基金有無領
    回，癸○○說有取回部分，還說應該不會出問題。期滿後由
    卯○○幫忙辦理出金手續，但沒有領到任何錢，卯○○手機
    也關機，只用電子郵件表示有任何問題去找癸○○及丙○○
    。伊根據丙○○所留的奧斯塔公司電話號碼打電話過去詢問
    ，對方說他們是動點公司香港辦公室，至此伊才知道被騙了
    （見本院卷(一)第八八至九七頁）等語綦詳，並有壬○○提出
    之中國信託商業銀行香港分行匯款指示、奧斯塔貨幣套利避
    險方案、奧斯塔基金對帳單含信封（見偵卷第八二至九十一
    頁），己○○提出之管理外幣交易帳戶協議書二份、奧斯塔
    基金對帳單含信封（見偵卷第九四至九六頁），以及中央銀
    行外匯局九十三年十二月八日台央外捌字第0930055053號函
    檢附之匯往國外受款人明細資料、國外匯款人匯入明細資料
    各一份在卷可稽，顯示己○○於九十三年五月七日，匯款二
    十萬元美金至香港上海匯豐銀行000000000000號Austar
    United Limited之帳戶；而該帳戶則於九十三年五月三日匯
    款五萬九千九百九十三點九九元美金、九十三年五月十日匯
    款五萬九千九百九十四點零四元美金至被告丙○○香港上海
    匯豐銀行臺北分行，九十三年五月十二日匯款九萬六千九百
    七十四元美金入壬○○荷蘭銀行松山分行，九十三年五月十
    八日匯款六萬元美金入張金洲國泰世華商業銀行臺中分行。
  2.奧斯塔公司係於九十一年十一月九日，依汶萊法律設立之公
    司，利得公司於九十三年一月十三日，透過動點公司居間聯
    絡，購買該已成立之奧斯塔公司，當時利得公司方面之聯絡
    人為陳長旺，利得公司負責人徐益彬之資料，亦是由陳長旺
    提供，有動點公司負責人丑○○先後於九十三年十二月十七
    日、九十四年十二月九日出具之二份函文附卷可佐（見本院
    卷第一三二頁）。奧斯塔公司既係於九十一年間始成立，且
    於九十三年初即由利得公司購買，則被告丙○○向壬○○、
    己○○與吳昌翰所稱：奧斯塔公司乃歷史悠遠、業務遍布全
    球之績優公司云云，顯屬不實，而其所提供之「奧斯塔聯合
    金融集團貨幣套利避險方案」內容所載該公司自八十八年第
    一季至九十三年第一季之基金獲利績效、投資報酬率、平均
    獲利概況表等，亦為捏造甚明。且利得公司既係由辛○○聯
    絡動點公司購買奧斯塔公司，以被告二人與辛○○同在利得
    公司服務，職列總經理、副總經理之主管職務，復具有姻親
    關係，則被告二人對奧斯塔公司已由利得公司買下，根本未
    發行招募奧斯塔基金等情，實無不知之理。
  3.被告二人雖以前詞置辯，惟利得公司登記負責人徐益彬最高
    學歷為屏東家商畢業，退伍後與生母賴珈樺在南部生活，九
    十年間搬到埔里與父親徐文俊同住，並以推銷信用卡及打零
    工為生，九十三年七月十八日因車禍死亡，車禍前之工作為
    園藝造景工人等情，業據徐文俊於調查站證述在卷。依徐益
    彬之學經歷及居住地點，顯不可能設立利得公司或實際負責
    公司經營，其應僅係掛名之登記負責人。又依證人乙○○於
    本院審理時證述：九十二年十一月，伊到利得公司應徵，是
    由癸○○面試，當時公司只有癸○○、陳長旺與伊三人，癸○○是經理級主管，陳長旺是顧問，陳長旺就是到庭的辛○○。丙○○是在九十三年農曆過年後進入公司擔任總經理，
    卯○○、戊○○是丙○○同時帶進公司的。公司經營業務有
    外匯保證金交易及奧斯塔基金，外匯保證金交易部分，主要
    是由癸○○及丙○○負責，奧斯塔基金部分，陳長旺有幫員
    工上過課，但他講的沒有人聽得懂，後來改由癸○○幫員工
    上課，上課的目的就是教員工如何向客戶推銷奧斯塔基金。
    卷內奧斯塔基金的宣傳資料，是癸○○拿其他基金叫伊照樣
    打字，打這些資料是要推廣業務時拿給客戶用的，奧斯塔基
    金對帳單上面的英文圓章是癸○○叫伊去刻的，對帳單也是
    癸○○封好叫伊拿去寄，陳長旺曾拿給一張收據叫伊付錢給
    動點公司。九十三年十月間，癸○○告訴伊登記負責人徐益
    彬過世公司要收起來，伊在利得公司上班期間，只有看過徐
    益彬一次（見本院卷(一)第九九至一○七頁），及證人戊○○
    於本院審理時所證稱：伊在利得公司任職期間大約是九十三
    年四月到九月，擔任副理，工作內容是拜訪客戶推銷外匯保
    證金交易，公司決策階層為副總癸○○、總經理丙○○及陳
    顧問，陳顧問就是在場的辛○○。丙○○是伊之前中匯公司
    的同事，丙○○介紹伊到利得公司上班，卯○○也是一起從
    中匯公司離開到利得公司上班等語（見本院卷(一)第一一八至
    一二三頁），益徵徐益彬僅係利得公司掛名之登記負責人，
    實際負責公司經營決策者為被告二人及辛○○。
  4.綜據上述，被告癸○○及被告丙○○之姊夫辛○○於利得公
    司設立登記前，即已在利得公司任職，並由被告癸○○負責
    面試新進員工，且利得公司係由辛○○出面聯絡動點公司買
    下奧斯塔公司，被告二人對奧斯塔公司已被利得公司買下實
    際上並未發行招募奧斯塔基金應有所知，且奧斯塔基金對帳
    單其上英文圓章亦係被告癸○○命公司員工所刻，併參酌己○○與吳昌翰匯入奧斯塔基金帳戶之款項，隨即被匯至被告
    丙○○及其等使用之張金洲人頭帳戶等情，足見被告癸○○
    、丙○○確有與辛○○共同以投資奧斯塔基金為詐術，詐騙
    壬○○、己○○與吳昌翰款項，並賴以為生之犯罪事實，被
    告二人所辯不足為採，其等常業詐欺犯行亦堪認定。
貳、論罪科刑
一、核被告二人所為，均係犯期貨交易法第一百十二條第五款之
    非法經營期貨經理事業、期貨顧問事業之罪，及刑法第三百
    四十條之常業詐欺罪。
二、期貨交易法第一百十二條第五款所稱之擅自經營期貨經理事
    業、期貨顧問事業，就其經營事業行為之性質而言，均含有
    多次性與反覆性，如行為人基於經營同一事業之目的，在同
    一時期內多次或反覆經營上述事業之行為，應僅成立單純一
    罪，而無連續犯規定之適用（最高法院九十一年度台上字第
    七二四一號判決意旨參照），因此被告二人先後經營期貨經
    理事業、期貨顧問事業之行為，僅各成立單純一罪。
三、刑法第五十五條前段所謂一行為而觸犯數罪名，即學理上所
    謂之想像競合犯，係指行為人以一個構成犯罪要件內容之行
    為，同時侵害數法益，而觸犯數個罪名而言。而期貨交易法
    第一百十二條第五款規定：「未經許可，擅自經營期貨信託
    事業、期貨經理事業、期貨顧問事業或其他期貨服務事業，
    處……」。係將未經許可擅自經營「期貨信託事業」、「期
    貨經理事業」、「期貨顧問事業」及「其他期貨服務事業」
    等四種類型之違法經營期貨服務事業行為，均併列於同一法
    條之罪名內，而其所保護之法益，為社會經濟活動之管理與
    秩序。故不論行為人未經許可擅自經營其中一種或二種以上
    期貨服務事業者，其結果僅侵害一個社會法益，而觸犯同一
    罪名，自不能論以想像競合犯（最高法院九十四年度台上字
    第四九四號判決意旨參照），是被告二人雖同時有未經許可
    擅自經營期貨經理事業、期貨顧問事業之行為，亦無想像競
    合規定之適用。
四、刑法上之常業詐欺罪，係指以觸犯詐欺罪為其日常生活之職
    業而言。故該罪性質上屬多數行為之集合犯，法律上擬制為
    一罪，即學理上所稱之實質上一罪（最高法院九十三年度台
    上字第三六○九號判決意旨參照）。本件檢察官雖未就被告
    二人詐取壬○○款項部分之行為提起公訴，惟此部分與起訴
    成罪之詐取己○○與吳昌翰款項犯行間，既有常業犯之實質
    上一罪關係，應為起訴效力所及，本院自得予以審酌。
五、被告二人就上開非法經營期貨經理事業、期貨顧問事業行為
    部分，與辛○○、賴金蕉、卯○○、戊○○及其他二名不詳
    姓名年籍之成年男子間，有犯意聯絡及行為分擔；就上開常
    業詐欺行為部分，與辛○○間有犯意聯絡及行為分擔，均為
    共同正犯。
六、被告二人所犯前開二罪，犯意各別，行為互殊，罪名有異，
    應予分論併罰。公訴意旨認被告二人所犯該二罪屬牽連犯關
    係，尚有未合，併予敘明。
七、爰審酌被告二人非法經營期貨經理事業、期貨顧問事業之行
    為，足以危害社會金融交易秩序，其等常業詐欺所得高達三
    十五萬元美金（壬○○十萬元美金、梁瓊芳與吳昌翰二十五
    萬元美金），對被害人財產損害甚鉅，事後飾詞否認常業詐
    欺犯行，亦未賠償被害人損害或達成和解，欠缺悔悟改過之
    具體表現，暨其二人犯罪之動機、目的、手段等一切情狀，
    分別量處如主文所示之刑，並各定其二人應執行之刑。
八、扣案如附表所示之物，均屬被告二人所有供利得公司非法經
    營期貨經理事業、期貨顧問事業所用之物，業據被告二人供
    明在卷，爰依刑法第三十八條第一項第二款規定，宣告沒收
    。
參、公訴意旨另以：被告癸○○、丙○○另有介紹客戶子○○、
    甲○○、丁○○（起訴書誤載為林「宜」宏）與中國信託商
    業銀行香港分行簽訂「外匯保證金交易合約書」，從事外幣
    保證金交易，且被告二人係以向投資人佯稱：「投資外匯保
    證金每年至少有12％的獲利，風險小，獲利大，資金存在銀
    行，沒有安全問題」云云之方法，使庚○○等人陷於錯誤，
    而投資外匯保證金交易，而認被告二人此部分亦涉有期貨交
    易法第一百十二條第五款、刑法第三百四十條之罪。經查：
一、有關起訴書指被告二人另有招攬客戶子○○、甲○○、丁○○投資外匯保證金交易涉犯期貨交易法第一百十二條第五款
    罪嫌部分，依證人子○○於調查站詢問時所證述：「九十二
    年四、五月間有一男子癸○○自稱是中匯國際金融顧問有限
    公司業務員向我招攬投資外匯保證金交易，我在其遊說之下
    投資二萬美元」，證人甲○○於調查站詢問時所證述：「我
    於九十二年九月間，有一女子卯○○‥‥招攬我投資外匯保
    證金交易」，證人丁○○於調查站詢問時所證述：「九十一
    年年中，卯○○‥‥以電話招攬我太太投資外匯保證金，當
    時卯○○表示她是在利基投資公司上班，我和我太太就先投
    資二萬元美金」等語，可見子○○、甲○○、丁○○投資外
    匯保證金之時間，均係於九十三年一月十二日利得公司成立
    前，而屬被告二人或卯○○在利基公司、中匯公司之行為，
    與本件檢察官起訴被告二人經營利得公司非法從事外匯保證
    金交易態樣即有不同，復查無其他積極證據足資證明被告二
    人在利得公司確有招攬子○○、甲○○、丁○○投資外匯保
    證金交易之事實，然此部分與被告二人上開起訴成罪之違反
    期貨交易法部分，有單純一罪之關係，爰不另為無罪之諭知
    。
二、有關起訴書指被告二人招攬庚○○等人投資外匯保證金交易
    涉犯常業詐欺罪嫌部分，按刑法上詐欺取財罪之成立，以意
    圖為自己或第三人不法所有，以詐術使人將本人或第三人之
    物交付為要件。所謂以詐術使人交付，必須被詐欺人因其詐
    術而陷於錯誤，若其所用方法，不能認為詐術，亦不致使人
    陷於錯誤，即不構成該罪，最高法院著有四十六年台上字第
    二六○號判例可資參照。而從事外匯保證金交易，屬於投資
    行為之一種，與其他投資行為例如買賣股票、房地產相同，
    性質上本即有盈虧之風險存在，並無絕對獲利之情形，投資
    人應審慎評估風險及獲利後再為投資，此為一般社會大眾所
    周知之事實，故被告二人縱使有對庚○○等投資人稱「投資
    外匯保證金交易風險小、獲利大」之事實，參諸上開說明，
    應非屬施用詐術之行為，亦不致使庚○○等人陷於錯誤，而
    與刑法詐欺取財罪之構成要件有別，惟此部分若成立犯罪，
    與起訴成罪之常業詐欺罪間，有常業犯之實質上一罪關係，
    已如前述，爰不另為無罪之諭知。
據上論斷，應依刑事訴訟法第二百九十九條第一項前段，期貨交
易法第一百十二條第五款，刑法第十一條前段、第二十八條、第
三百四十條、第五十一條第五款、第三十八條第一項第二款，判
決如主文。
中    華    民    國    95    年    1     月    6     日
                  刑事第十二庭  審判長法  官  王鏗普
                                      法  官  莊深淵
                                      法  官  羅智文
上正本證明與原本無異。
如不服本判決，應於送達後十日內向本院提出上訴狀（須附繕本
），上訴於臺灣高等法院臺中分院。
                                      書記官  孫立文
中    華    民    國    95    年    1     月    6     日
附錄本案論罪科刑法條
期貨交易法第112條第5款
有下列情事之一者，處7年以下有期徒刑，得併科新臺幣300萬元
以下罰金：
五  未經許可，擅自經營期貨信託事業、期貨經理事業、期貨顧
    問事業或其他期貨服務事業者。
刑法第340條
以犯第339條之罪為常業者，處1年以上7年以下有期徒刑，得併
科5萬元以下罰金。
附表
1、客戶資料三冊（扣押物編號壹-1.2.3）
2、利得公司交易明細三冊（扣押物編號貳-1.2.3）
3、徐益彬中國信託商業銀行中港分行存摺、金融卡，利得公司
   中國信託商業銀行中港分行存摺、利得公司玉山商業銀行大
   墩分行活期存款存摺、國外部外匯存款存摺（扣押物編號參）
4、光碟五片，內容包含：利得公司九十三年上半年業績分組競
   賽公告、金融商品經紀商成立企劃案、員工名冊及薪資條、
   如何讓客戶見你一面、電話複訪術、考績表等


司法院資訊處製作；財團法人民間司法改革基金會備份。
